臺灣高等法院臺南分院民事判決　九十三年度重上更(一)字第七號　　Ｋ
　　　上　訴　人　子　○　○
　　　　　　　　　癸　○　○
　　　　　　　　　丑　○　○
　　　　　　　　　寅　○　○
　　　共　　　同
　　　訴訟代理人　陳　惠　菊　律師
　　　被上 訴 人　辰　○　○.
　　　　　　　　　巳　○　○.
　　　共　　　同
　　　訴訟代理人　林　華　生　律師
右當事人間請求土地所有權移轉登記事件，上訴人對於中華民國九十一年四月十一日
臺灣臺南地方法院第一審判決（八十八年度重訴字第四○號）提起上訴，經最高法院
發回更審，本院於九十三年九月二十一日辯論終結，判決如左：
      主      文
上訴駁回。
第二審及發回前第三審訴訟費用由上訴人負擔。
原審判決主文第一、二、三、四項關於：「移轉登記予原告公同共有」之記載，均應
變更為「移轉登記予被上訴人及上訴人子○○公同共有」。
      事      實
甲、上訴人方面：
  一聲明：求為判決：
    (一)原判決廢棄。
    (二)被上訴人在第一審之訴駁回。
    (三)第一、二審及發回前第三審訴訟費用由被上訴人負擔。
  二陳述：除與原判決記載相同者，茲引用之外，補稱：
    (一)經查信託法係於民國（下同）八十五年元月二十六日公布施行，故被上訴人以
      信託法第六十五條之規定請求返還信託物顯屬無據，況查被上訴人於前案自始
      均否認兩造具有信託關係，前案及原判決如何得以我國實務上早已承認信託關
      係即認定兩造信託關係存在，又被上訴人就本案自始均未主張依民法第一百七
      十九條之規定請求，如認未涉有訴之變更，惟按不當得利之請求權時效為十五
      年，被上訴人之被繼承人陳牽於六十四年四月間將系爭土地移轉登記為上訴人
      子○○所有，其返還請求權至七十九年四月間已屆滿十五年之消滅時效期間，
      而陳牽遲至八十一年間始提出前案訴訟，其請求權應已罹時效消滅，更遑論於
      八十八年提出本案訴訟，上訴人自得主張時效抗辯。癸○○之部份已逾十五年
      之時效期間，上訴人癸○○自得予以抗辯。
    (二)被上訴人於前案自始至終均一再否認陳牽與子○○間具有信託關係，顯見有關
      於「信託關係」於前並未經當事人主張而爭執及法院為實質審理，故其應不具
　　　拘束力，此亦為本次最高法院發回意旨所指摘。前案一審原告陳牽及本件被上
　　　訴人陳林也等八人於訴訟上之主張先後不同，理由如原判決事實欄被告陳述欄
　　　(九)。依陳牽於前案一審之主張已甚為明確（主張贈與及撤銷贈與），法院應無
　　　另行探求其所謂真意之必要。
    (三)查本件系爭土地之由陳牽移轉登記為子○○所有，其原因並非如陳牽及其承受
      訴訟人即本件被上訴人所主張之贈與或信託，而係基於買賣之原因，理由如原
      審判決事實欄被告陳述欄(十)(十一)(十二)。前案採用證人朱能通、巳○○（即陳水溝）
      、辰○○之證言，認系爭土地之移轉為無償讓與，實有違誤。
    (四)有關辰○○提供負債明細表給子○○乙節；當時六十二年至六十四年間由辰○
      ○持家，有關家裡負債多少只有他知道，因陳牽近七十歲無償債能力，只好將
      土地以代償債務方式賣給子○○。於是在六十四年四月四日辦理土地買賣過戶
      ，並承受陳牽所有債務，子○○乃於六十四年十月二十九日向農會借款三十五
      萬，當時子○○只簽了借據，就交由任職新營鎮農會的辰○○，償還陳牽所有
　　　債務；辰○○於六十四年十月三十日下午將償債明細表及所剩餘款二千五百二
　　　十元交給子○○，同時子○○再將二千五百二十元交給陳牽，以完成買賣價金
　　　之交付。上開明細表（六十年至七十年間陳牽與子○○若有單筆三十五萬的貸
　　　款，唯一只有六十四年十月二十九日子○○向農會貸款三十五萬這一筆；可見
　　　明細表所記借三十五萬就是這筆貸款。又，明細表記有七十元借據印花，為子
　　　○○於六十四年十月二十九日向農會借款三十五萬之印花稅【由子○○三十五
　　　萬借據可證明】。且明細表記農貸二十萬利息每月二千五百四十元：七個月，
　　　是陳牽欠農會貸款二十萬元利息自六十四年四月四日起至六十四年十月二十九
　　　日止由子○○代償本利，利息剛好七個月【由地籍謄本可證明】。再，五萬元
　　　利息七十日是陳牽農貸五萬元【由繳息證明可證】由子○○代償之本息。明細
　　　表記八百元登記費，是子○○借三十五萬元給土地代書的代書費，事隔十五年
　　　買賣事實與明細表相吻合，可證明以代償債務的買賣事實。）既係辰○○所書
　　　寫，並經辰○○承認無訛，應可採憑。從而子○○上開所為之買賣主張，應可
　　　信實。
  三證據：除援用歷審所提證據。
乙、被上訴人方面：
  一聲明：求為判決：
    (一)上訴駁回。
    (二)第一、二審及發回前第三審訴訟費用由上訴人負擔。
    (三)原審判決主文第一、二、三、四項關於：「移轉登記予原告公同共有」之記載
      ，均應變更為「移轉登記予被上訴人及上訴人子○○公同共有」。
  二陳述：除與原判決記載相同者，茲引用之外，補稱：
    (一)查被上訴人之被繼承人陳牽將如原判決附表所示土地（下稱系爭十一筆土地）
      於六十四年間以「買賣」為登記原因，登記予上訴人子○○，但並無買賣之實
      ，而係無償移轉登記，又其無償移轉之原因，其中一半屬於贈與，均為另案本
      院八十九年度重上更(四)字第二七號（以下稱前案）確定判決所認定，而有既判
      力，另一半即本件系爭應有部分二分之一，本院上開確定判決雖認定為信託登
      記，但最高法院發回意旨，以非該事件之訴訟標的為由，謂無既判力，然其係
      無償移轉登記之認定，揆之最高法院三十年上字第八號判例，於本件仍應受拘
      束，上訴人猶主張為買賣云云，自不足採信。
    (二)本件系爭非屬贈與之另一半，從左列事證，足認係本於陳牽與上訴人子○○間
      之信託契約關係而移轉：
      1.當時辦理系爭土地所有權移轉登記之代書朱能通於前案證稱：「當時陳牽將
        系爭土地以買賣為原因移轉登記予子○○當時，曾書寫一覺書，其中有一條
        約定非常特殊，至今尚有印象，謂要生有男孩子才要把土地登記與其二男、
        三男（辰○○、巳○○即陳水溝）」等語（前案一審卷第六六頁）。
      2.為證人身分之巳○○（即陳水溝）證稱：「約於六十三年底，我父親（陳牽
        ）、我、我大哥（子○○）在客廳說土地一半是給我哥哥，另一半要給我二
        哥（辰○○）及我，但要我們以後要有生男孩子，系爭土地是『先登記』我
        哥哥名義，因我父親當時年紀已七十多歲，以後辦手續才不麻煩……。」等
        語（前案一審卷第六五頁反面）。
      3.為證人身分之辰○○亦證述：「我曾收到稅單，拿回去問兩造（陳牽、子○
        ○），兩造皆有說土地『先借被告（子○○）名義』，因那是農地，無法過
        戶給我們……。」（前案一審卷第九二頁）。
      4.陳牽於告訴子○○傷害案警訊及審理中指稱：「……財產是『暫時託管』…
        …我留遺書，財產三個兒子皆有份，遺書內交代兄弟皆要生兒子方可登記財
        產……」，「因為土地財產登記時留遺書，財產三個兒子皆有份，但是由大
        兒子子○○「暫時保管」，我向大兒子子○○討回遺書時，被他拉下，我跌
        倒受傷」（本院八十一年上訴字一九四三號傷害案件台南縣警局新營分局刑
        事偵查卷八十一年六月十五日及二十二日警訊筆錄）。另陳稱：「我叫被告
        （子○○）將我的遺書還我，我財產三個兒子都有份，被告說已將遺書燒掉
        ……。」「當時我向被告要分財產的覺書，他說已經燒掉了……。」（台南
        地院八十一年度易字第三一一九號刑事卷第十二、二四頁）。
      5.次查上訴人子○○於七十九年十一月六日將如原審判決附表（以下簡稱附表
        ）編號4.5.及於八十一年七月二十三日如附表編號六等三筆土地所有權，以
　　　　「買賣」為登記原因，移轉登記予上訴人寅○○，於七十四年五月十五日將
　　　　如附表編號九，於八十一年七月二十四日將如附表編號10.11.等三筆土地所有
　　　　權，以「買賣」為登記原因，移轉登記予上訴人癸○○，均無買賣之實，係
　　　　通謀虛偽意思表示，亦經前案判決確定在案，上訴人猶主張為買賣，顯無足
　　　　採，為此請求駁回上訴。
      6.其餘引用本件原判決，本院前審判決，以及前案本院八十九年重上更(四)字第
        二七號判決理由，被上訴人在原審及本院前審提出之書狀，亦均引用之。
  三證據：除援用歷審所提證據外，補提繼承系統表及戶籍謄本為證。
丙、本院依職權向臺灣臺南地方法院檢察署調閱八十二年度偵字第九○五八號、八十
    一年營偵字第八五四號等案全卷；向臺灣臺南地方法院調閱八十五年度繼字第五
    一四號及八十一年重訴字第五二號案全卷及囑託查復被繼承人陳林也死亡時，其
    繼承人有無拋棄繼承等事項。
    理      由
一、本件被上訴人陳林也於九十三年一月廿三日死亡，由上訴人子○○及除庚○○外
    之被上訴人繼承，有戶籍謄本及繼承系統表可按；復均未拋棄繼承，有原審法院
    九十三年七月六日九三南院慶民雅字第○九三○○二九○八一號函附卷可稽（見
    本院更卷第九一頁），因為繼承人之上訴人子○○與被繼承人陳林也係立於訴訟
    對立地位，故除庚○○外之被上訴人聲明承受訴訟，經核於民事訴訟法第一百六
    十八條及一百七十五條之規定，並無不合，合先敘明。
二、本件被上訴人主張：伊之被繼承人陳牽於民國六十四年間將所有如原判決附表所
    示之系爭十一筆土地應有部分二分之一以買賣名義信託登記與長子即上訴人子○
    ○所有，約定於子○○之弟陳水溝、辰○○育有男姓子孫時，再移轉與其弟。詎
    上訴人子○○於七十四年至八十一年間，分別與其次子即上訴人寅○○、三子即
    上訴人丑○○、長媳即上訴人癸○○通謀虛偽，將附表編號4.至6.、7.及8.、9.
    至11.所示土地，以買賣、贈與等原因，依序移轉登記與上訴人寅○○、丑○○、
　　癸○○所有；且上訴人子○○於八十一年六月十四日，將陳牽毆打成傷，又不履
　　行扶養義務，陳牽已於同年六月二十五日通知子○○終止信託關係，伊等為陳牽
　　之繼承人（子○○拋棄繼承），自得依信託關係終止後之所有權移轉登記請求權
　　、信託法第五十六條及不當得利之法律關係，請求上訴人返還系爭十一筆土地之
　　應有部分二分之一，及依侵權行為、回復原狀之法律關係，請求上訴人寅○○、
　　丑○○、癸○○塗銷上開移轉登記等情。原審判決判命上訴人子○○將如附表編
　　號1.至3.所示土地應有部分二分之一移轉登記與伊等公同共有，上訴人寅○○、
　　丑○○、癸○○依序塗銷如附表編號4.至6.、7.及8.、9.至11.所示土地應有部分
　　二分之一之移轉登記，回復為上訴人子○○所有，再由上訴人子○○移轉登記與
　　伊公同共有之判決並無違誤。聲明求為判決駁回上訴。
    上訴人則以：子○○係以代償借款及利息為代價向陳牽購買系爭十一筆土地，而
    非信託；子○○購得系爭土地後，確將附表編號4.至6.、9.至11.所示土地依序出
    售寅○○、癸○○，將附表編號7.及8.所示土地贈與丑○○，且已辦妥土地所有
    權移轉登記，並非通謀虛偽等語，資為抗辯。並聲明求為判決廢棄原判決，駁回
    被上訴人在第一審之訴。
三、本件被上訴人起訴主張：原坐落台南縣新營市○○段八三之一地號地目建面積○
    點一○三五公頃、同段八三之一二地號地目田面積○點○六六三公頃、同段八三
    之一三地號地目建面積○點○二三六公頃等三筆土地，及如原審附表編號4.至11.
    所示之十一筆土地（以下簡稱系爭十一筆土地）原為被繼承人陳牽所有，於六十
    四年二月二十八日以「買賣」為登記原因，並於同年四月四日移轉所有權登記為
    上訴人子○○名義；嗣上訴人子○○於七十九年十一月六日將如附表編號4.5.
    即同市○○段第一七五、一七六地號、及於八十一年七月二十三日如附表編號6.
    即同市○○段第一九三地號等三筆土地所有權，均以「買賣」為登記原因，移轉
　　登記予上訴人寅○○；於八十一年七月二十三日將如附表編號7.8.即同市○○
　　段第一九六、一九七地號兩筆土地所有權，以「贈與」為登記原因，移轉登記予
　　上訴人丑○○；於七十四年五月十五日將如附表編號9.即同市○○段第一七七
　　地號、於八十一年七月二十四日將如附表編號10.11.即同市○○段第一九四、一九
　　五地號三筆土地所有權，均以「買賣」為登記原因，移轉登記予被上訴人癸○○
　　。嗣台南縣新營市○○段八三之一地號、同段八三之一二地號、同段八三之一三
　　地號，於八十八年五月十七日因地籍圖重測，而變更為同市○○段二六四地號地
　　目建面積○點一○五八一四公頃、同段二六二地號地目田面積○點○六六九二五
　　公頃、同段二六一地號地目建面積○點○二三七一○公頃如附表編號1.至3.等。
　　系爭十一筆土地雖登記以買賣為原因由陳牽移轉登記與上訴人子○○，除其中有
　　關陳牽要分給上訴人子○○之所有權應有部分二分之一部分，係基於贈與原因，
　　因上訴人子○○對被繼承人陳牽有故意傷害行為，經陳牽於八十一年六月二十五
　　日撤銷其贈與後，依關於不當得利之規定，請求上訴人子○○返還贈與物即所有
　　之台南縣新營市○○段二六四、二六二、二六一地號等三筆土地，所有權應有部
　　分二分之一；及自上訴人子○○無權受讓之上訴人寅○○將系爭許丑段第一七
　　五、一七六、一九三地號等三筆如附表所示編號4.5.6.所示土地，上訴人癸○
　　○將系爭許丑段第一七七、一九四、一九五地號等三筆如附表所示編號9.10.11.所
　　示土地，上訴人丑○○將系爭許丑段一九六、一九七地號如附表所示編號7.8.
　　所示土地，均所有權應有部分二分之一，為所有權移轉登記，業經另案判決確定
　　。嗣被繼承人陳牽於八十五年七月一日死亡，上訴人子○○拋棄繼承，由配偶陳
　　林也、女林陳秀娥、及被上訴人辰○○、巳○○即陳水溝、乙○○○、甲○○○
　　、己○○○、卯○○繼承；又林陳秀娥於八十九年二月十日死亡，由夫庚○○、
　　子女壬○○、丁○、丙○、辛○○、戊○○等六人繼承；又陳林也於九十三年一
　　月廿三日死亡，由上訴人子○○及除庚○○外之被上訴人繼承之事實，已據提出
　　地籍圖重測前後之系爭土地之土地登記簿謄本、繼承系統表及戶籍登記簿謄本附
　　卷可稽（見原審卷(二)第一四六至一六四頁、本院更卷第一○一至一二一頁、另案
　　臺灣臺南地方法院八十一年度重訴字第五二號卷證物袋、本院八十五年度重上更
　　二字第十一號卷第六六至一一一頁及本院八十九年度重上更(四)字第二七號卷第一
　　一○至一二九頁），復為上訴人所不爭，並經本院調閱臺灣臺南地方法院八十一
　　年重訴字第五二號土地所有權移轉登記事件全卷（含本院八十二年重上字第三六
　　號、八十三年重上更(一)字第三十號、八十五年度重上更(二)字第一三號、八十八年
　　度重上更(三)字第七號、八十九年度重上更(四)字第二七號、最高法院八十三年度台
　　上字第一五三七號、八十五年度台上字第八○三號、八十八年度台上字第一四五
　　號、八十九年度台上字第一六三六號、九十年度台上字第七八○號卷）查核無訛
　　，自堪信為真實。
四、按法院於確定判決理由中，就訴訟標的以外當事人主張之重要爭點，本於當事人
    辯論之結果，已為判斷時，除有顯然違背法令之情形，或當事人已提出新訴訟資
    料，足以推翻原判斷之情形外，應解為：在同一當事人，就與該重要爭點有關所
　　提起之他訴訟，法院及當事人就該重要爭點之法律關係，固皆不得作任何相反之
　　判斷或主張，以符民事訴訟法上之誠信原則（最高法院著有七十三年台上字第四
　　Ｏ六二號、八十四年台上字第二五三０號、八十八年台上字第二二三Ｏ號、八十
　　九年台上字第四十四號判決），惟此判斷並無既判力，合先敘明。
  　查被上訴人之被繼承人陳牽前曾以上開系爭十一筆土地，均係「贈與」上訴人子
　　○○，伊已撤銷贈與，乃依據不當得利之法律關係，請求上訴人返還系爭土地，
　　陳牽於訴訟繫屬中死亡，由被上訴人（庚○○六人係由其被繼承人林陳秀娥）承
　　受訴訟，並聲明求為命上訴人系爭土地移轉登記予被上訴人公同共有，經原審以
　　八十一年度重訴字第五二號，本院先後以八十二年重上字第三十六號、八十三年
　　重上更(一)字第三十號、八十五年重上更(二)字第十三號、八十八年重上更(三)字第七
　　號、八十九年度重上更(四)字第第二七號、最高法院九十年台上字第七八Ｏ號（以
　　下稱前案）判決確定，認定被上訴人之被繼承人陳牽將系爭十一筆土地所有權全
　　部，於六十四年間以「買賣」為登記原因，登記予上訴人子○○，其中所有權應
　　有部分二分之一係「贈與」、另應有部分二分之一係「信託登記」；又上訴人子
　　○○將附表所示編號4.至6.、9.至11.所示土地所有權各二分之一，分別移轉登記
　　予上訴人寅○○、癸○○，係以虛偽之買賣為原因，將附表所示編號7.8.所示土
　　地所有權各二分之一，贈與移轉登記予上訴人丑○○，此八筆土地之移轉登記，
　　均屬無償讓與等情，前案訴訟中，已就該等爭點為相當之調查及辯論並為判斷。
　　上訴人雖仍執原理由爭執，惟未提出其他足以推翻原判斷之新訴訟資料，本院亦
　　查無前案有何違背法令之情事，按諸前開說明，本院即不得再就此項爭點，為與
　　前案判決相反之判斷或認定。上訴人就此部分所為抗辯，不足採。況由後面論述
　　亦不能為有利於上訴人之認定。
四、被繼承人陳牽有無將系爭十一筆土地所有權應有部分二分之一以買賣為原因信託
　　登記與上訴人子○○部分：
　　被上訴人主張：系爭十一筆土地雖登記以買賣為原因由陳牽移轉登記與上訴人子
　　○○，除其中有關陳牽要分給上訴人子○○之半數部分，係基於贈與原因，業經
　　另案判決確定外，就其餘所有權應有部分二分之一以買賣名義信託登記與長子即
　　上訴人子○○所有，約定於子○○之弟育有男姓子孫時，再移轉與其弟云云，惟
　　此為上訴人子○○所否認，並以前揭情詞置辯，本院查：
  (一)上訴人子○○應係無償受自被繼承人陳牽移轉登記系爭之十一筆土地：
    1.由當時辦理系爭十一筆土地所有權移轉登記之代書朱能通，及參與八十一年十
      月二日晚上調解之李添城、巳○○、辰○○之證詞：
      (1)證人即承辦代書朱能通證稱：「兩造是父子關係，當時名義是買賣，是登記
        給子○○，當時沒交錢，事後是否有交錢，我不知道」（原審卷第四七頁反
        面）、「辦買賣可省掉二○％之稅金，至我辦完原告（陳牽）都沒有拿到現
        金，當時有寫覺書，裏面有一條約定非常特殊，至今還有印象，說要生有男
        孩子，才要把土地登記給他（陳牽）二男、三男。」、「當時契稅與贈與稅
        都是七點五（％），贈與稅另加百分之二十，要給他二男、三男，是五、六
        分地，以當時稅制，先分給他們或分給他大哥（子○○）都沒有差別，覺書
        有二份以上，致（至）於他們父子間有何債務關係，我不知道」等語（見臺
        灣臺南地方法八十一年度重訴字第五二號卷《下稱另案一審卷》第六六至六
        七頁）。
      (2)另作證當時為證人之巳○○（即陳水溝）於證稱：「約於六十三年底，我父
        親（陳牽）、我、我大哥（子○○）在客廳說土地一半是給我哥哥，另一半
        要給我二哥（辰○○）及我，但要我們以後要有生男孩子，系爭土地是『先
        登記』我哥哥名義，因我父親當時年紀已七十多歲，以後辦手續才不麻煩‧
        ‧‧」等語（見另案一審號卷第六五頁反面）。
      (3)作證當時為證人之辰○○證稱：「那晚（八十一年十月二日）我們是有和解
        此事，在場人有我父親、子○○、丑○○、陳水溝、李添城等人在我家進行
        和解，我為讓我父親還個心願，我問我兄子○○，你有無拿錢給父親，質問
        幾次他都不說，後來他說沒有，後來他又拿明細表，說他過戶土地時，就幫
        我父親還這些債務，我父親說這些債務是他賣土地還的，然後子○○也沒有
        再爭辯」（見另案一審卷第九○頁反面）。
      (4)證人即參與調解的李添城於另案審理時復證稱：「那天晚上（八十一年十月
        二日）我有去參加他們的調解，那天辰○○有問子○○，買土地有無拿錢給
        他父親，質問好幾次後才說沒有，後拿明細表出來說他還這些債務，他父親
        說這是他還錢的」等語在卷（見另案一審卷第九一頁反面）。
      依上開證言以觀，證人就當日調解經過所述相符，應可採信。就系爭十一筆土
      地若係子○○向陳牽所購買，當理直氣壯直接即時回答係以金錢購入，何必經
      他人追問多次後，始回答沒有以錢買受後又提出明細表辯稱為陳牽還債務，又
      在陳牽當場否認子○○有替其還債時，復未加以爭執。足見原為陳牽所有之系
      爭如附表所示之土地於六十四年間雖以「買賣」原因辦理移轉所有權登記為上
      訴人子○○名義，惟僅係形式上所登載之原因而已，自尚難徒憑土地登記簿謄
      本形式上登載移轉原因為「買賣」，即遽採為陳牽與上訴人子○○間就系爭土
      地之移轉已成立「買賣」關係之認定依據。
    2.上訴人子○○雖提出辰○○所書具之債務明細單影本（另案一審卷第六八頁）
      ，主張其係以系爭土地向新營市農會抵押借款三十五萬元，償還陳牽所欠之二
      十五萬元借款及利息債務云云；惟為陳牽生前所堅決否認。
      (1)查系爭十一筆土地，其中埤寮段第八三之一地號、八三之一三地號均為建地
        ，面積合計達○‧一二七一公頃；另同段第八三之一二地號及許丑段等九筆
        土地（即如附表編號2.4.至11.）則均為田地。依土地登記簿記載，上訴人子
        ○○係於『六十四年二月二十八日』發生之原因，並於同年四月四日受自陳
        牽移轉所有權登記為其名義，及至『同年十月二十三日』上訴人子○○僅以
        其中許丑段等八筆田地（即如附表編號4.至11.所示）向新營市農會設定三十
        五萬元之抵押權，並進而於同年月二十九日借款三十五萬元，此有抵押權設
        定契約書及統一農貸借據影本各一份在卷可參（見另案一審卷第六九至七一
        頁），顯見系爭十一筆土地之實際價值逾三十五萬元甚多。果若陳牽確有積
        欠債務，則由其本人直接向金融機構辦理抵押借款，還清原有債務即可，實
        無將該十一筆土地（含二筆建地、一筆田地及貸款之八筆田地）先以「出售
        」並移轉登記所有權予上訴人子○○後，再由上訴人子○○以其中部分土地
        辦理抵押借款代還債務，且以資抵充價金之必要。況上訴人子○○向農會抵
        押借款之日，與陳牽將系爭十一筆土地移轉登記予子○○之時，相距已有半
        年，尚難認二者間有何關聯。
      (2)另經本院核閱上訴人子○○提出之辰○○所書具之債務明細單影本之內容以
        觀（見另案一審卷第六八頁），其上既未標載日期，又未確切載明係由上訴
        人子○○清償該債務以為其受自陳牽移轉系爭十一筆土地代價之情形，自亦
        尚難採為有利上訴人子○○之認定。
      (3)至於上訴人子○○所舉之證人蕭深淵於本院前審時雖證稱：「陳牽於六十二
        年間曾要賣許丑段後面那些土地，請伊介紹，開價一百二十五萬元，但沒人
        想買，都嫌開價過高」云云（本院八十二年度重上字第三六號卷第五九頁）
        ；惟按六十二年距六十四年已有二年之久，且土地之價值亦有所變動；此外
        又無法難認定其所稱陳牽於六十二年間欲出售部分許丑段之土地，與其於六
        十四年間將系爭包括埤寮段土地等十一筆土地移轉所有權登記予子○○間有
        所關聯；況證人蕭深淵於本院前審時又證稱：「伊不知道系爭土地係買賣或
        贈與」等語（同上卷第五九頁）。
      上訴人子○○雖提出債務明細單影本及舉證人蕭深淵為證據方法，惟均尚不能
      證明所主張確係向陳牽有償買受系爭十一筆土地而移轉登記，而非無償之事實
      。此外上訴人子○○又無法提出其他確切之證據足資證明其與陳牽間就系爭土
      地係屬買賣之關係。因之上訴人子○○辯稱：系爭十一筆土地係其有代價向陳
      牽所購買云云，尚不足採。
    3.從而，上訴人主張原陳牽所有之系爭十一筆土地於六十四年四月四日雖係以同
      年二月二十八日「買賣」為原因辦理所有權移轉登記予上訴人子○○，僅係形
      式上所登載之原因而已之事實，應可採信。上訴人子○○應係無償受自陳牽移
      轉登記系爭之十一筆土地，可以認定。
  (二)就系爭十一筆土地固係由被繼承人陳牽無償移轉登記予上訴人子○○，除其中所
    有權應有部分二分之一係贈與業經判決確定外，已如前述，其土地之無償移轉原
    因，即值探討：
    1.按法院就原告所主張起訴原因之事實判斷其法律上之效果，不受其所述法律見
      解之拘束。又當事人就訴訟關係為事實上或法律上之陳述，或於言詞辯論終結
　　　前所提出之攻擊、防禦方法，法院為判決時，應斟酌全辯論意旨及調查證據之
　　　結果，以判斷事實之真偽，不得摭拾筆錄中前後不符之片段記載，為認定事實
　　　之依據（最高法院五十一年度台上字第一○一號判例參照）。仍應由受訴之法
　　　院於當事人主張之訴訟標的範疇內，就事實之真偽，斟酌辯論意旨及調查證據
　　　之結果，依自由心證判斷之（最高法院二十一年上字第一四○六號判例）。
    2.查陳牽在分析家產前如何將系爭十一筆土地移轉登記與上訴人子○○，固應以
      其本人知之甚稔，惟陳牽對於親歷事實竟有陳述不一致之情況：
      (1)於八十一年七月二十日在另案一審起訴時主張：「原告與妻步入老邁後多病
        之際，由於被告子○○一再佯稱願盡子責奉養原告夫妻終生…將系爭全部土
        地『贈與』被告子○○…」等語（見另案一審卷第四頁）。
      (2)於另案告訴子○○傷害案警訊及審理中指稱：「…財產是『暫時託管』…我
        留遺書，財產三個兒子皆有份，遺書內交代兄弟皆要生兒子方可登記財產…
        」、「因為土地財產登記時留遺書，財產三個兒子皆有份，但是由大兒子子
        ○○『暫時保管』，我要向大兒子子○○討回遺書時，被他拉下，我跌倒受
        傷」（見本院八十一年度上訴字第一九四三號傷害案《下稱刑事二審卷》台
        南縣警察局新營分局刑案偵查卷宗八十一年六月十五日及二十二日警訊筆錄
        ）。另陳稱：「我叫被告（子○○）將我的遺書還我，我財產三個兒子都有
        份，被告說已將遺書燒掉…」、「當時我向被告要分財產的覺書，他說已經
        燒掉了…」（見臺灣臺南地方法院八十一年度易字第三一一九號刑事案卷《
        下稱刑事一審卷》第十二、二四頁）等情。
      (3)於八十一年六月二十五日致上訴人子○○之台南五支郵局第三六一號存證信
        函稱：「…台端表示扶養父母至老，乃將如附表之不動產『贈與』台端…」
        （見另案一審卷證物袋內）。
      (4)於原審八十一年十一月二十日言詞辯論時稱：「我是『寄託』給他（子○○
        ）而已，並不是『贈與』給他」等語（見另案一審卷第一一九頁反面）；惟
        其後改稱：「當事人對於『贈與』與『信託』分不清，所以說信託給他，是
        以為這樣比較好收回，當時真意係『贈與』…非屬『信託』登記」等語。
　　　惟陳牽並非習稔法律者，衡諸常情，究尚不能強求其對於民法上有關贈與與信
　　　託之區別有所認識；換言之，對於其與上訴人子○○間就系爭土地移轉原因法
　　　律關係之認定，應由本院就其為該表示之背景情形，而探求陳牽前揭不一致之
　　　陳述之真意，加以認定其法律原因關係，而不應全受其用詞之限制。
    3.考慮陳牽在六十四年為系爭十一筆土地移轉登記前之情形：
      (1)證人當時辦理系爭土地所有權移轉登記之代書朱能通於原審證稱：「當時陳
        牽將系爭土地以買賣為原因移轉登記與子○○當時，曾書寫一覺書，其中有
        一條約定非常特殊，至今尚有印象，謂要生有男孩子才要把土地登記與其二
        男、三男（辰○○、巳○○即陳水溝）等語（見另案一審卷第六六頁）。
      (2)在原審當時尚為證人之巳○○（即陳水溝）於證稱：「約於六十三年底，我
        父親（陳牽）、我、我大哥（子○○）在客廳說土地一半是給我哥哥，另一
        半要給我二哥（辰○○）及我，但要我們以後要有生男孩子，系爭土地是『
        先登記』我哥哥名義，因我父親當時年紀已七十多歲，以後辦手續才不麻煩
        …」等語（見另案一審卷第六五頁反面）。
      (3)在原審當時猶為證人之辰○○於原審亦證述：「我曾收到稅單，拿回去問兩
        造（陳牽、子○○），兩造皆有說土地『先借被告（子○○）名義』，因那
        是農地，無法過戶給我們…」（見另案一審卷第九二頁）等情。
      由上述證言，參以陳牽之家庭狀況：陳牽（民國五年十月二十八日生）之子女
      除次子上訴人子○○（民國三十一年三月二十日生）外，尚有三子辰○○（民
      國三十三年五月十六日生）、四子巳○○即陳水溝（民國四十年三月二十四日
      生），次子子○○並有三子：陳志彬（五一年二月四日生）、寅○○（五三年
      九月十七日生）、丑○○（五十五年五月十日生）；辰○○於五十九年十二月
      三十日結婚，育有一女陳柳君（六十一年一月十四日生）；陳水溝於六十五年
      三月八日結婚，有戶籍謄本附於另案一審卷證物袋可證。
      可以認定：
      陳牽之於六十四年就系爭十一筆土地之移轉登記與上訴人子○○，所堅持者
        為「三個孩子均有份」，並表明其中一半是給子○○（當時已有三子陳志彬
        、寅○○、丑○○），另一半給已結婚尚未生子之辰○○及尚未結婚之巳○
        ○；由在移轉登記時，陳牽對（六十四年）僅有一女之辰○○、及尚未結婚
        之巳○○所提出之「應生男孩」為受贈財產之要件，應可認陳牽係希望子○
        ○、辰○○、巳○○三子均能有男孫傳後；當時子○○既已有陳志彬、寅○
        ○、丑○○等三男，即應已達陳牽所設定贈與財產之要件，應已達陳牽主觀
        贈與所設定要件，復已辦理移轉登記，上訴人主張移轉系爭十一筆土地之原
        因關係「贈與」，就上訴人子○○個人應受分之一半部分，應屬可採。否則
        何有將系爭土地所有權移轉登記與上訴人子○○名義必要，徒然浪費所繳納
        之稅捐及規費而已，故上訴人子○○就其應受領系爭十一筆土地各筆所有權
        應有部分二分之一，係依「贈與」關係而自陳牽受讓系爭土地所有權。
      而就其中另一半部分，陳牽既表明是給辰○○、巳○○即陳水溝，陳牽並自
        立覺書表明「如將來辰○○、巳○○（即陳水溝）生有男孩（當時辰○○僅
        有一女、巳○○尚未婚）才要將土地登記予其二人」後，交子○○（其後在
        與子○○交惡後，或擔心子○○會不按覺書履行，急欲將覺書索回，而有另
        案子○○拉扯陳牽手臂傷害刑事案件）；上訴人子○○等否認有該覺書之存
        在，亦無足採。其移轉登記之原因關係存於陳牽與子○○間，而非由子○○
        與將來可能取得系爭土地所有權之辰○○、巳○○（即陳水溝）另行約定，
        自非在子○○與辰○○、巳○○兄弟間。此與陳牽要給子○○系爭土地之一
        半情形不同，其並無要贈與子○○之意思。故陳牽將系爭土地移轉登記之原
        因，在其後多次陳述均堅稱「系爭土地三子均有份」，又或稱「先登記子○
        ○名義」、或謂「先借子○○名義」、或稱「暫時託管」、或稱「暫時保管
        」、或稱「寄託給子○○」等。應係指此一半表明給辰○○、巳○○即陳水
　　　　溝之部分，其性質應屬『信託契約』。此或有謂陳牽乃欲以對上訴人子○○
　　　　提出刑事傷害之舉而遂其贈與撤銷權之主張，亦難憑上訴人子○○嗣後為免
　　　　歸還該部分土地而否認有信託關係存在之情形，而認上訴人子○○與陳牽間
　　　　就系爭十一筆土地之移轉就該部分並未有信託關係之意思合致。
    4.從而，被上訴人主張：陳牽將系爭十一筆土地所有權全部移轉予上訴人子○○
      ，除其中有關陳牽要分給上訴人子○○之所有權應有部分二分之一係基於贈與
      原因外，就有關陳牽要分給辰○○、巳○○即陳水溝之土地所有權應有部分二
      分之一部分，係本於陳牽與上訴人子○○間之信託契約關係，以買賣為登記原
      因（信託法至八十五年始公布施行，在施行前尚無以『信託』為土地登記原因
      ）信託與上訴人子○○，應堪認定。
五、被上訴人又主張：上訴人子○○將系爭許丑段第一七五、一七六、一九三地號等
    三筆土地所有權移轉登記予上訴人寅○○；將許丑段第一七七、一九四、一九五
    地號等三筆土地所有權移轉登記予上訴人癸○○，係以虛偽之買賣為原因，與將
    許丑段一九六、一九七地號土地贈與丑○○，此八筆土地之移轉登記，均屬無償
    讓與等情，為上訴人子○○、寅○○、癸○○所否認，辯稱：系爭許丑段一九三
    、一九四、一九五及一七七地號土地，均係向子○○買受（見另案一審卷第一０
    五頁）。本院查：
    (一)上訴人寅○○（五十三年九月十七日生）為子○○之次子，上訴人丑○○（五
      十五年五月十日生）為子○○之三子，上訴人癸○○（四十九年一月十七日生
      ）為上訴人子○○長子陳志彬（五一年二月四日生）之配偶（於七十三年四月
      二十八日結婚），誼屬至親；陳志彬為保安警察第二總隊隊員（見另案一審卷
      證件袋戶籍謄本記載），為公務人員，當時依規定無自耕能力，在移轉登記當
      時不能取得農地；陳志彬與癸○○婚後育有女陳怡禎（七十四年二月十一日生
      ）、子陳昱彰（七十七年五月二十一日生）；而陳水溝係於六十五年三月八日
      與陳林美絨（四十二年十二月九日生）結婚，有戶籍謄本附卷可按（見另案一
      審卷第三四至三五頁）。
    (二)就上訴人子○○與上訴人癸○○就如附表編號9.部分：
      子○○在七十四年五月十五日移轉癸○○就如附表編號9.（許丑段一七七地號
      ）土地之買賣契約係於七十四年四月十九日訂約，子○○陳稱：八十萬元付伊
      農會信用貸款（見台南地檢八十二年營他字第二九號卷第一八頁）；癸○○稱
      ：以八十萬元買受，其中四十萬元是嫁妝、三十萬元向娘家祖母借（同上第十
      九頁）；嗣具狀稱：資金來源郵局定期存單十萬元、向施林怨借三十萬元、銀
      行提款四十萬元等語（見同上卷第三五頁）；另稱：五十萬元是伊嫁妝，三十
      萬元是向祖母借的（見台南地檢八十二年度偵續字第一四三號卷第二二頁反面
      ）。惟查：
      (1)由所提出之台南縣新營市農會擔保放款借據金額八十萬元，其借款期限自七
        十二年十二月二十一日至七十四年十二月二十一日共二年（見同上營他卷第
        三八、六七頁）；為擔保放款，與子○○所稱信用貸款不同。
      (2)子○○對新營市農會之債務係於七十四年十二月二十一日始到期，何須於同
        年四月間即急需出賣土地予癸○○清償，與常理有違。況未舉證該借款確於
        四月間即已清償，復未舉證係由癸○○代償。
      (3)癸○○主張以郵局定期存單十萬元，迄今猶未舉證以實其說。
      (4)所舉證人即癸○○之祖母施林怨固證稱：癸○○在女兒滿月回娘家時為買土
        地有向伊借三十萬元，錢是伊子平常所給沒有花完放在農會領來出借云云（
        見同上卷第七七反面至七八頁）。惟證人為癸○○二親等血親尊親屬，證言
        之證據力已有存疑；又癸○○之長女陳怡禎係於七十四年二月十一日生，滿
        月為同年三月十一日許。而施林怨係於七十四年四月十二日始以應於七十五
        年二、三月到期之定期存單二張解約領取十七萬元，有台南縣東山鄉農會八
        十二年八月五日東農信字第九二○號函可按（見同卷第一○一至一○三頁）
        。證人施林怨所稱借款日期及金額均與農會函復內容有所不符。嗣於刑事審
        判時雖於八十四年三月十四日具狀稱係併存入其子施保全帳戶，再連同其內
        施林怨之存款一併提領三十萬元，然猶迄未舉證證明，況主張他人帳戶為其
        自己存款，與常情不合，證人證言尚難採信為真實。
      (5)由所提出第一銀行存摺之帳目（見同上卷第三九頁、八十三年偵續(一)一九字
        第一九號第五三至六三頁），該存摺之帳目在同年六月底前通常結存金額均
        在十萬元以下，雖在七十四年四月十三日有提出三十五萬元、五萬元二筆款
        項之記載，惟係在同日另有一筆金額三十七萬一千零五十元之款項存入後始
        提領，該筆款項何來未能說明清楚，實值懷疑；果若為嫁妝，金額在當時應
        屬鉅款，應在銀行或農會存置生息，不至於閒置，則何須為支付購地價款，
        而另再作帳；嗣於刑事審判時雖於八十四年三月十四日具狀稱係第一銀行之
        三紙定期存單本息轉入，惟迄今猶未舉證以實其說。
      (6)再查癸○○為新營高級商工畢業，原從事會計（七十五年十月起始在國泰人
        壽公司任職，見本院上字卷第五十頁），年青初入社會服務，難期高薪待遇
        ，與其夫陳志彬於七十三年四月二十八日結婚時，癸○○年方二十四歲，有
        同前戶籍謄本足稽；年少結婚，縱稍有積蓄，亦應首重購屋或建屋居住，何
        有餘力向子○○買受廣達二分半之農地；夫妻復均非業農亦無必要，又甫於
        七十四年二月十一日長女出生後，忙於做月子及哺育幼兒，何有空暇，亦無
        急迫性，故難認子○○出售癸○○就如附表編號9.（許丑段一七七地號）土
        地之買賣契約，雖登記原因為「買賣」，惟均未舉證其資金交付之來源及用
        途等流程，故仍難認屬真實，其間應屬無償讓與，堪可認定。
      (7)再由台南縣鹽水地政事務所八十二年六月三日八二所一字第三一一四號函附
        七十四年五月十五日以０三九四八號登記聲請書附繳證件其中有南縣曾免字
        第一一六五七號贈與稅免稅證明書之贈與財產明細表，即載明子○○於七十
        四年四月三十日申報贈與癸○○系爭許丑段一七七地號土地，價值二十三萬
        七千三百一十元，有台南縣稅捐稽徵處免稅證明書可按（見台南地檢署八十
        二年度營他字第二九號卷外放證物）。
      (8)故就該部分，雖台南地檢署檢察官以八十三年度偵續(一)字第十九號起訴書載
　　　　明該部分「尚乏積極事證足認被告子○○、癸○○等有偽造文書犯行」，因
　　　　與已提起公訴部分有連帶關係，不另為不起訴處分，惟由上述理由，可以認
　　　　定，系爭許丑段一七七地號土地係子○○贈與癸○○，並非有償之買賣。
    (三)就上訴人子○○與上訴人寅○○就如附表編號4.5.部分：
      就子○○於七十九年十一月六日移轉予寅○○如附表編號4.5.（許丑段一七五
      、一七六地號）土地之買賣契約在同年十月十七日訂立，子○○稱：年紀大了
      不能耕作，是以八十萬元出賣寅○○，伊從七十八年六月至七十九年共欠雙發
      農藥行二十八萬元，及積欠土地銀行五十萬元，係由寅○○代償作為價金等語
      （見台南地檢署八十二年度營他字第二九號卷第一六至一七頁）；惟寅○○稱
      ：子○○欠別人錢，伊代還債，在七十九年十月間標二互助會代償還農藥行二
      十七萬元，每半年代還土地銀行貸款五十萬元之本金與利息，已於八十一年還
      清（見同上卷第十八頁）。嗣均具狀稱：以八十一年七月二十三日伊彰化銀行
      帳戶提領五萬元、邱秀美郵局帳戶提領三十萬元及何春福還款十一萬元代償還
      該五十萬元銀行貸款（見同上卷第五四、六五頁）。
      (甲)就支付二十八萬元部分：
        (1)上訴人寅○○主張其持以支付價金之二十七萬元之來源係民間互助會，由
          所提出民間互助會單為：寅○○七十九年九月十日至八十一年十月十日
          每會五千元，計二十六人，於同年十月十日以七百五十元得標計得款一十
          萬七千元、邱秀美自七十八年十月至八十二年二月十五日，每會五千元
          ，計四十一人，於七十九年九月十五日以八百元得標，計得款一十七萬六
          千八百元，有互助會單在卷可按（見八十三偵續(一)一九卷第四八頁）。惟
          寅○○迄未舉證證明該二互助會款收入之真正，況被上訴人寅○○（係民
          國五十三年九月十七日生），邱秀美（係民國五十五年十二月十三日生）
          ，於民國八十年四月二十七日始結婚，有戶籍謄本影本附於刑事卷（見原
          審法院八十四年度易字第二二五號卷新營市公所八四年七月二四日八四所
          建字第一五八二七號函附寅○○申請自耕能力證明書案申請書所附戶籍謄
          本影本）。則在結婚前，邱秀美怎可能提前標會得款交寅○○。
        (2)證人雙發農藥行陳秀萍證稱：子○○七十八年間積欠塑膠布及農藥錢約二
          十七、八萬元，子○○在七十九年十月份拿現金清償（見同上卷第七十九
          頁）。既是子○○親自交還，與子○○、寅○○二人所稱由寅○○代償，
          亦不相同（在陳秀萍作證後，嗣子○○於八十三年偵續(一)十九號第三八頁
          改稱：賣土地八十萬元分兩次交付，其中之二十八萬五千元去還農藥行，
          另五十萬元加利息還土銀）。況證人陳秀萍於民國八十年二月二十五日至
          八十一年三月二日間其子女周育嬋、周怡宜、周盈志曾寄居被上訴人周勇
          吉戶內（見同前戶籍謄本），其間關係密切，其積欠貨款之證言是否可採
          ，亦屬可疑。
        (3)由同前戶籍謄本記載：寅○○係民國五十三年九月十七日生，原係新營高
　　　　　級工商畢業，七十九年六月三十日嘉義農專農藝科畢業，於八十年四月二
　　　　　十七日結婚。則於土地移轉登記時，年方二十六歲，甫自學校完成學業，
　　　　　縱或另有工讀或兼職，每月所賺支付學費、生活費後能有多少剩餘，焉有
　　　　　資力參加民間互助費及購買本筆廣達三分半的農地。
　　　　(4)上訴人主張其清償二十八萬元供子○○償還，或代償積欠陳秀萍款項二十
　　　　　八萬元部分，尚非可採。
      (乙)就銀行貸款五十萬元部分：
        (1)由八三偵續(一)卷第一九號卷第五二頁臺灣土地銀行長期擔保放款放款帳卡
          ，契約期限自七十七年七月至至九十二年二月，共十四年七月，在七十九
          年十一月一日實收本息四萬八千五百六十三元、八十年三月十五日實收本
          息四萬九千三百二十三元、同年九月十六日實收本息四萬七千六百九十一
          元、八十一年二月十九日實收本息四萬五千二百八十七元，至八十一年七
          月二十三日收回全部本息四十四萬三千六百五十九元結帳銷戶。子○○就
          該筆貸款並無屆清償期之急迫性，無須由甫自學校畢業之寅○○以鉅款購
          買。
        (2)雖謂以八十一年七月二十三日伊彰化銀行帳戶提領五萬元、邱秀美郵局帳
          戶提領三十萬元及何春福還款十一萬元代償還該款項，而於八十一年七月
          二十三日提款三十萬元之記錄，惟其前同月之七萬元、二十一萬元存款何
          來，卻未能明確交待（見原審法院八十四年易字二二五號卷第七七頁）。
          又邱秀美之存摺於其後之同年九月二十九日仍有一筆三十萬元之存款（見
          偵續(一)卷第一九號第七八頁），故不能以其配偶有一筆三十萬元之提款即
          可認該筆款項即係付價金之用，否則以其夫妻之每月約五萬元之薪資，何
          能在二個月內即有該筆三十萬元之存款。
        (3)在證人陳秀萍作證後，嗣子○○於其後改稱：賣土地八十萬元分兩次交付
          ，其中之二十八萬五千元去還農藥行，另五十萬元加利息還土銀（見八十
          三年偵續(一)第三八頁反面）；寅○○則稱：要伊還土銀五十萬元，從七十
          九年十一月至八十一年間每半年還四萬餘元，至八十一年七月才將尾款四
          十四萬元支付…（見同上卷第三九頁）；嗣寅○○另稱：（償還土銀之五
          十萬元）是每半年本息五萬元，到八十一年七月就全部還清（同上卷第四
          五頁）。支付款項次數所陳不同。且由卷附邱秀美之郵局存摺（自八十年
          四月三十日至八十二年六月十二日）、寅○○新營市農會存摺（自七十九
          年二月二十八日至八十二年六月十二日）、彰化銀行存摺（自八十一年
　　　　　六月二十三日至八十三年十一月十日）（見八三偵續(一)卷第一九號第七三
　　　　　至一百頁）。與前述臺灣土地銀行長期擔保放款放款帳卡所載各期實收本
　　　　　息日期，除八十年九月十六日邱秀美提款一十五萬元、寅○○提款五萬元
　　　　　，有對應提款外，其餘均無相對提款資料，所稱代付半年分期清償本金部
　　　　　分，亦無法採信。
      (丙)就何春福還款十一萬元部分：何春福結證稱八十一年五、六月間，向寅○○
        借用十一萬多元，至同年六、七月間清償（見原審法院八十四年易字二二五
        號卷第十五頁）。但查寅○○在八十一年五月二十九日固有提款一十九萬元
        ，惟翌日即存款三萬四千餘元、一十一萬二千八百六十六元；其配偶邱秀美
        在八十一年五月三十日亦有存款一十五萬元（見八三偵續(一)卷第一九號第七
        七、九三頁），但自同年四至六月間均無約十一萬元之提款。尚難據採證人
        證言屬實。
      (丁)再由台南縣鹽水地政事務所八十二年六月三日八二所一字第三一一四號函附
        七十九年十一月三日以一０二一二號收件之登記聲請書附繳證件其中有台南
        縣稅捐稽徵處南縣贈稅字第一一七六０號贈與稅繳清證明書之贈與財產明細
        表，即載明子○○於七十九年十一月二日申報贈與寅○○系爭許丑段一七五
        、一七六地號土地，價值五十六萬七千五百二十元，繳清贈與稅四千七百元
        正，有台南縣稅捐稽徵處繳清證明書可按（見台南地檢署八十二年度營他字
        第二九號卷外放證物）。
      (戊)就子○○於七十九年十一月六日移轉予寅○○如附表編號4.5.（許丑段一七
        五、一七六地號）土地部分，雖台南地檢署檢察官以八十三年度偵續(一)字第
        十九號起訴書載明該部分「尚乏積極事證足認被告子○○、癸○○等有偽造
　　　　文書犯行」，因與已提起公訴部分有連帶關係，不另為不起訴處分；惟由上
　　　　述理由，可以認定，土地登記簿之登記原因雖載為「買賣」，惟實際並未給
　　　　付價金，應屬無償讓與，被上訴人該部分主張，可以採信。
    (四)就子○○移轉予寅○○之新營市○○段一九三地號即如附表編號6.土地、癸○
      ○之同段一九四、一九五地號如附表編號10.11.土地所有權部分：
      寅○○稱該一九三地號土地係以向伊老闆陳阿來借得之一百萬元向子○○買受
      云云；癸○○稱係伊代償子○○借款一百零六萬元後，子○○表示願出售該一
      九四、一九五地號土地，乃再付一百四十五萬元等語；子○○稱該三筆土地確
      有買賣行為，後來再把錢借給陳阿來及癸○○等語。本院查：
      (甲)此三筆土地之買賣契約訂約日期均為八十一年六月二十四日（寅○○部分於
        同年七月二十三日辦妥登記，癸○○部分在同月二十四日辦妥登記），有子
        ○○分別與寅○○、癸○○簽訂之土地買賣契約書可稽；而子○○八十一年
        六月十四日因其父陳牽向其討回系爭土地發生衝突，竟打傷陳牽，陳牽並於
        翌日即同月十五日告訴子○○傷害等情，亦有台南縣警察局新營分局刑案偵
        查卷宗所附之陳牽、子○○偵訊筆錄及台灣省立新營醫院出具之陳牽受傷診
        斷證明書可證。上訴人子○○、寅○○、癸○○簽訂系爭土地買賣契約，顯
        在陳牽對上訴人子○○提出傷害犯行告訴後，又適在陳牽於八十一年六月二
        十五日以存證信函表示撤銷系爭土地贈與之前一日，其間是否真實買賣，已
        令人懷疑。
      (乙)上訴人寅○○陳稱之所付土地價款一百萬元，係向陳阿來所借；而該一百萬
        元陳阿來係以彰化商業銀行新營分行活期儲蓄存款存摺取款憑條一百萬元直
        接轉帳存入存戶寅○○活期儲蓄存款存摺帳戶，寅○○於當天再由其活期儲
        蓄存款帳戶開具取款憑條一百萬元轉帳申請簽發同行設於台銀同業存款帳號
        三之六號之同額支票（台支）一張，台支票號八三一九八二，該支票並於當
        天已由台銀兌付等情，有彰化商業銀行新營分行八十二年八月三日彰新營字
        第二五三號函可憑（見台南地檢署八十二年度營他字第二九號卷第九三頁）
        ，寅○○以該支票交與其父子○○兌領後，不久竟又提領借與陳阿來，亦為
        上訴人寅○○所自承，從而由其金錢流向，由陳阿來經由寅○○、子○○，
        再回流陳阿來之情，再以寅○○、子○○、及陳阿來於偵查就借貸方式有無
        借據，陳述多有矛盾以觀，所謂寅○○係有支付價金一百萬元向子○○買受
        許丑段一九三地號土地，顯然虛偽。
      (丙)癸○○於八十年九月十二日已將坐落台南縣新營市○○○段第三一一之十號
        土地上之房屋興建完工並進住，竟延至八十一年七月間向子○○借得一百多
        萬元之始予裝潢該屋，其先前（約一個月）既有二百五十一萬元向其公公子
        ○○購買許丑段一九四、一九五地號土地，為何未裝璜，而於買地付款二百
        五十一萬元後，再向出賣人借款一百多萬元裝潢，有錢未裝璜而在買地後再
        借錢，與常情有違。再子○○既稱因缺錢才於八十一年六月二十四日出賣土
        地，竟於翌（七）月即再借給癸○○一百多萬元，亦與常情不符。
      (丁)從而，上訴人子○○、寅○○、癸○○就系爭土地之所有權移轉登記，主張
        因買賣，即無可採，則稅捐機關根據彼等所檢具之支付價款證明，而核定免
        申報贈與稅，要難作為其間確有買賣事實認定之依據。
      (戊)參酌在前述傷害案卷陳牽、子○○警訊筆錄內容：陳牽稱「我對大兒子（指
        子○○）說：『你財產要得，老人不養』，大兒子回答『要』，我對他說『
        你把我當狗看待，精神虐待我，我待不下去』…大兒子即把我手往下拉，我
        跌倒受傷，大兒子就跑掉了」。及子○○稱「於八十一年六月十四日中午十
        二時三十分…我在睡午覺時，被父親叫醒，叫我把土地還給他…」等語，可
        見其間感情在八十一年六月十四日之前早已不睦，則子○○為確保其受贈自
        陳牽贈與之系爭土地，而與其次子寅○○及長媳癸○○商量，並由寅○○及
        癸○○先申請自耕能力證明書而為準備，乃屬常情，從而，在此前之同年五
        月二十日委託代書王順寬代辦登記及同月二十九日申請寅○○、癸○○自耕
        能力證明，均不能證明其間確有買賣關係存在。
      (己)且上訴人子○○與次子寅○○、長媳癸○○，惟恐陳牽因子○○之傷害而撤
        銷「贈與」（就本件應有部分二分之一為信託契約，如前所述）請求交還土
        地，而偽稱子○○於八十一年六月二十四日將如附表編號6.10.11.土地分別出
        賣予寅○○及癸○○，均以此不實之「買賣」為由，分別於同年七月廿三、
        廿四日辦妥所有權移轉登記，使台南縣鹽水地政事務所承辦員登載於土地登
        記簿，而分別經判處徒刑確定，並經本院調閱台灣台南地方法院檢察署八十
        三年度偵續(一)字第十九號、台灣台南地方法院八十四年度易字第二二五號、
        本院八十四年度上易字第一四八０號刑事卷宗查核無訛。
      (庚)由上述理由，可以認定，就如附表編號6.10.11.土地之土地登記簿之登記原因
        雖載為「買賣」，惟實際並未給付價金，應屬無償讓與，被上訴人該部分主
        張，可以採信。
    (五)就子○○於八十一年六月二十四日贈與上訴人丑○○之如附表編號7.8.，係於
      同年七月二十三日登記完畢，由登記原因為「贈與」，被上訴人主張上訴人子
      ○○與丑○○間為無償讓與，為丑○○所不爭，並有土地登記簿謄本在卷可稽
      ，亦應可信採。
    (六)從而，被上訴人主張：上訴人子○○於七十九年十一月六日將如附表編號4.
      5.即同市○○段第一七五、一七六地號、及於八十一年七月二十三日如附表編
      號6.即同市○○段第一九三地號等三筆土地所有權，移轉登記予上訴人寅○○
      ；於七十四年五月十五日將如附表編號9.即同市○○段第一七七地號、於八
      十一年七月二十四日將如附表編號10.11.即同市○○段第一九四、一九五地號三
      筆土地所有權，移轉登記予上訴人癸○○。雖均以「買賣」為登記原因，惟均
      屬無償讓與；於八十一年六月二十四日贈與上訴人丑○○之如附表編號7.8.
      ，於同年七月二十三日登記完畢，由登記原因為「贈與」，其間為無償讓與等
      情，均堪可信為真實。
六、被上訴人主張其被繼承人陳牽於八十一年六月二十五日以台南五支郵局第三六一
    號存證信函，向上訴人子○○終止系爭十一筆土地之信託關係，子○○於同月二
    十七日收受該信函，此為上訴人子○○所不爭執，雖其辯稱：該信函係撤銷贈與
    之表示，並未終止信託云云。惟查：陳牽並非從事法律專業工作之人，自難期其
    對贈與與信託之區別有所認識，陳牽既於信函表示撤銷贈與，並請求子○○返還
    系爭十一筆土地，其真意應係：「不願就系爭土地繼續與子○○有任何法律關係
    存在，要求子○○返還土地」，則探求陳牽上開存證信函之真意，不應受其用詞
    之限制，除就其中有關陳牽要分給上訴人子○○之所有權應有部分二分之一係基
    於贈與原因，其為撤銷贈與外；就有關陳牽要分給辰○○、巳○○即陳水溝之土
    地所有權應有部分二分之一部分（係本於陳牽與上訴人子○○間之信託契約關係
    ，以買賣為登記原因信託與上訴人子○○），陳牽既不願再與上訴人子○○有任
    何法律關係，而要求返還土地，應認其兼有終止信託契約，請求返還系爭土地之
    意思，上訴人抗辯陳牽未終止信託關係云云，即無可採。
    又信託法雖係八十五年一月始公佈施行，但私法上法律行為，苟其內容不違反強
    行規定或公序良俗，即應賦與效力，並不以實質民法有明文規定者為限，我國實
    務上早已承認信託關係，此觀最高法院六十六年台再字第四十二號判例即明，上
    訴人抗辯信託法八十五年始公佈六十四年間並無此法律，不得據此法律請求云云
    ，自非可採。
    再信託契約終止後，信託人始得行使信託物返還請求權或所有權之移轉登記請求
    權，亦即始可開始起算請求權時效。況債權人於時效期間內起訴，消滅時效即停
    止進行，於訴訟繫屬中，其請求之狀態可認為繼續，必待訴訟終結，消滅時效始
    能重行起算（最高法院九十年度台上字第七九五號判決）。本件陳牽於八十一年
    六月二十五日以存證信函向上訴人子○○終止信託，子○○於於八十一年六月二
    十七日收受該信函，陳牽對子○○之返還登記請求權時效，應自斯時即八十一年
    六月二十七日始行起算，被上訴人於八十八年一月十八日提起本訴訟，未罹時效
    。上訴人抗辯陳牽返還系爭土地之請求權自六十四年四月間起算至七十九年四月
    間已滿十五年已消滅云云，尚無足採。
    從而，被繼承人陳牽自得本於終止信託關係後所有權移轉登記請求權，請求上訴
    人子○○將如附表編號1.2.3.所示各筆土地所有權應有部分二分之一移轉登記。
七、按因故意或過失，不法侵害他人之權利者，負損害賠償責任；負損害賠償責任者
    ，除法律另有規定或契約另有訂定外，應回復他方損害發生前之原狀，民法第一
    百八十四條第一項前段、第二百十三條第一項分別定有明文。又信託契約之受託
    人欲逃避契約終止後信託財產之返還義務，與第三人通謀而為虛偽意思表示，將
    受信託不動產移轉登記予第三人，債權人除可行使代位權請求塗銷登記外，亦可
    依侵權行為之法則，請求第三人塗銷登記（最高法院六十七年度第五次民事庭庭
    推總會議決議(二)意旨）。
  (一)查上訴人子○○將系爭許丑段第一七五、一七六、一九三地號等三筆即如附表所
    示編號4.5.6.所示土地所有權，以「買賣」為原因移轉登記予上訴人寅○○；將
    許丑段第一七七、一九四、一九五地號等三筆如附表所示編號9.10.11.所示土地所
    有權以「買賣」為原因移轉登記予上訴人癸○○，均為無償讓與，且該等土地為
    被繼承人陳牽先「信託登記」子○○名義，在「將來辰○○、巳○○（即陳水溝
    ）有男性子嗣」時，即要將該等土地移轉登記予辰○○、巳○○即陳水溝二人，
    如前所述。查上訴人丑○○為上訴人子○○之子，被繼承人陳牽原與長子即上訴
    人子○○同居共同生活，全家三代共同居住，丑○○對其祖父陳牽就系爭十一筆
    土地應有部分二分之一信託登記予其父即上訴人子○○一節，為與上訴人子○○
    之次子寅○○及長媳癸○○不能委為不知，竟與上訴人子○○，就上開土地所為
    以「買賣」為原因，所為之所有權移轉登記均為通謀虛偽意思表示。為信託契約
    受託人之上訴人子○○欲逃避契約終止後信託財產之返還義務，與第三人即次子
    寅○○及長媳癸○○通謀而為虛偽意思表示，將受信託不動產即如附表所示編號
    4.5.6.9.10.11.所示土地所有權應有部分各二分之一移轉登記，揆諸首開說明，為
    信託人之被繼承人陳牽自可依侵權行為之法則，請求上訴人寅○○、癸○○塗銷
    登記。
  (二)次查上訴人丑○○為上訴人子○○之子，被上訴人被繼承人陳牽原本與長子同居
    即上訴人子○○共同生活，全家三代共同居住，丑○○對其祖父陳牽就系爭十一
    筆土地應有部分二分之一信託登記予其父即上訴人子○○一節，自應知悉；陳牽
    以存證信函向上訴人子○○請求返還系爭十一筆土地，上訴人子○○於八十一年
    六月二十七日收受後，旋於同年七月二十三日與上訴人丑○○向台南縣新營地政
    事務所申請就如附表編號7.8.所示土地為所有權移轉登記，其申請之原因發生日
    期記載為八十一年六月二十四日，惟依據其提出申請日期為八十一年七月二十三
    日，經台南縣新營地政事務所以鹽字第一○二八二號收件，恰與上訴人子○○、
    癸○○就附表編號10.11.所示之土地及上訴人子○○、寅○○就附表編號6.所示之
    土地所為所有權移轉登記收件之日期為同一日，且均將發生原因日期記載為陳牽
    發出存證信函日期（八十一年六月二十五日）之前一日等情觀之，可見子○○與
    丑○○，係子○○收受陳牽請求返還系爭土地之存證信函後，為免於返還系爭土
    地予陳牽，謀議由子○○將附表編號7.8.所示土地，以「贈與」為由，移轉登記
    予丑○○。為信託契約受託人之上訴人子○○欲逃避契約終止後信託財產之返還
    義務，與第三人即子丑○○通謀而以「贈與」為原因，將受信託不動產即如附表
    所示編號7.8.所示土地所有權應有部分各二分之一移轉登記，揆諸首開說明，為
    信託人之被繼承人陳牽自可依侵權行為之法則，請求上訴人丑○○塗銷登記。
八、綜上訴述，為信託契約受託人之上訴人子○○欲逃避契約終止後信託財產之返還
    義務，與第三人即次子寅○○及長媳癸○○通謀而為虛偽意思表示，將受信託不
    動產即如附表所示編號4.5.6.9.10.11.所示土地所有權應有部分各二分之一移轉登
    記；與第三人即子丑○○通謀而以「贈與」為原因，將受信託不動產即如附表所
    示編號7.8.所示土地所有權應有部分各二分之一移轉登記，為信託人之被繼承人
    陳牽自可依侵權行為之法則，請求上訴人寅○○、癸○○、丑○○塗銷登記。從
    而，本件被繼承人陳牽於八十五年七月一日死亡，上訴人子○○拋棄繼承，由配
    偶陳林也（陳林也於九十三年一月廿三日死亡，由上訴人子○○及除庚○○外之
    被上訴人繼承）、女林陳秀娥（林陳秀娥於八十九年二月十日死亡，由夫庚○○
    、子女壬○○、丁○、丙○、辛○○、戊○○等六人繼承）、及被上訴人辰○○
    、巳○○即陳水溝、乙○○○、甲○○○、己○○○、卯○○繼承後提起本件訴
    訟，依侵權行為回復原狀請求權及繼承法律關係，請求上訴人寅○○、丑○○、
    癸○○分別塗銷如附表所示編號4.5.6.、7.8.、9.10.11.所示土地所有權應有部分
    各二分之一移轉登記，而回復為上訴人子○○所有，再基於終止信託關係後所有
    權移轉登記請求權及繼承法律關係，請求上訴人子○○將如附表編號1.至11.之土
    地所有權應有部分各二分之一移轉登記予被上訴人及上訴人子○○公同共有，為
    有理由，自應准許。
    原審判命上訴人寅○○應將如附表編號4.5.所示各筆土地所有權應有部分二分
    之一，以原因發生日期為七十九年十月十七日，登記日期為七十九年十一月六日
    ，登記原因為買賣，所為之所有權移轉登記塗銷；及將如附表編號6.所示土地所
    有權應有部分二分之一，以原因發生日期為八十一年六月二十四日，登記日期為
    八十一年七月二十三日，登記原因為買賣，所為之所有權移轉登記塗銷；上訴
    人丑○○應將如附表編號7.8.所示各筆土地所有權應有部分二分之一，以原因發
    生日期為七十九年六月二十四日，登記日期為民國八十一年七月二十三日，登記
    原因為贈與，所為之所有權移轉登記塗銷；上訴人癸○○應將如附表編號9.所
    示土地所有權應有部分二分之一，以原因發生日期為七十四年四月十九日，登記
    日期為七十四年五月十五日，登記原因為買賣，所為之所有權移轉登記塗銷；及
    將如附表編號10.11.所示土地所有權應有部分二分之一，以原因發生日期為八十一
    年六月二十四日，登記日期為八十一年七月二十四日，登記原因為買賣，所為之
    所有權移轉登記塗銷。上訴人子○○應將如附表編號1.至3.所示土地，並於上
    訴人寅○○、丑○○、癸○○塗銷登記後，將如附表所示編號4.至11.土地，均所
    有權應有部分各二分之一，移轉登記予被上訴人公同共有，理由雖有未洽，但結
    論並無不合。上訴意旨仍執陳詞，指摘原審判決不當，求為廢棄，為無理由，應
    駁回其上訴。惟繼承人林陳秀娥於八十九年二月十日死亡，由夫庚○○、子女壬
    ○○、丁○、丙○、辛○○、戊○○等六人繼承；嗣繼承人陳林也於九十三年一
    月廿三日死亡，由上訴人子○○及除庚○○外之被上訴人繼承，如前所述。被上
　　訴人請求聲明由「移轉登記予原告公同共有」，變更為「移轉登記予被上訴人與
　　上訴人子○○公同共有」，要屬有據，應予准許。
九、本件為判決基礎之事實已臻明確，兩造其餘之攻擊防禦方法及證據資料，核與判
    決結果不生影響，無加一一論述必要，附此敘明。
十、結論：本件上訴人之上訴為無理由，依民事訴訟法第四百四十九條第二項、第七
　　十八條、第八十五條第一項前段，判決如主文。
中　　　華　　　民　　　國　　九十三　　年　　　十　　　月　　　五　　　日
　　　　　　　　　　　　　　　　　　臺灣高等法院臺南分院民事第三庭
~B1審判長法官　林　　輝　　雄
~B2　　　法官　徐　　宏　　志
~B3　　　法官　丁　　振　　昌
右為正本係照原本作成。
如對本判決上訴，須於判決送達後廿日內向本院提出上訴狀，未表明上訴理由者，應
於上訴後廿日內，向本院提出理由書。
中　　　華　　　民　　　國　　九十三　　年　　　十　　　月　　　七　　　日
~B法院書記官　黃　　惠　　美
